【裁判字號】    98,訴,1599
【裁判日期】    981209
【裁判案由】    水利法
【裁判全文】
臺北高等行政法院判決
                                      98年度訴字第1599號
                                    98年11月18日辯論終結
原      告  甲○○
被      告  經濟部
代  表  人  乙○○（部長）住同.
訴訟代理人  丙○○
            丁○○
上列當事人間水利法事件，原告不服行政院中華民國98年7 月13
日院臺訴字第0980087616號訴願決定，提起行政訴訟，關於被告
98年2 月26日第0000000000號處分書部分，本院判決如下：
    主      文
原告之訴駁回。
訴訟費用由原告負擔。
    事實及理由
一、程序事項：
    被告機關代表人於起訴時為尹啟銘，於訴訟繫屬中變更為乙
    ○○，業經具狀承受訴訟，核無不合，依法應予准許，合先
    敘明。
二、事實概要：
    原告之子許榮輝於95年10月23日駕駛挖土機及拼裝車各一輛
    ，在彰化縣二水鄉○○○段濁水溪河川區域內公有地內未經
    許可採取土石，違反水利法（下稱本法）第78條之1 第3 款
    規定，依同法第93條之5 規定，被告以98年2 月26日第0000
    000000號處分書（下稱原處分），沒入由許榮輝使用、為原
    告所有之MITSUBISHI MS-180 型挖土機及拼裝車各1 輛。原
    告不服，提起訴願，經決定駁回，遂提起本件行政訴訟。
三、原告主張略以：
  (一)許榮輝於95年10月23日下午5 時30分許未經許可而於濁水溪
    河川區內公有土地採取土石，業據臺灣彰化地方法院以96年
    1 月30日95年度易字第1362號刑事判決，處有期徒刑6 月，
    如易科罰金以新臺幣（下同）2,000 元折算1 日，並經臺灣
    高等法院臺中分院於96年5 月24日以96年度上易字第484 號
    刑事判決駁回上訴確定在案。該刑事判決已認定查扣之挖土
    機及拼裝車非許榮輝所有，亦非違禁物，故不依刑法第38條
    規定諭知沒收。實則許榮輝僅使用上開挖土機及拼裝車從事
    廢水沈澱再利用、資源再回收，並未盜採河川砂石並販賣之
    。經原告屢次申請被告所屬水利署第四河川局（下稱第四河
    川局）發還上開機具後，被告竟以原處分沒入。
  (二)上開機具已經法院調查非屬許榮輝所有，故未依刑法第38條
    規定為沒收諭知，被告拒不發還，擅自將受處分人名義變更
    為原告，而為沒入處分，令原告難以甘服等情。並聲明求為
    判決撤銷訴願決定及原處分。並請求被告返還上開
    MITSUBISHI MS-180 型挖土機及拼裝車各1 輛；如不能返還
    ，應賠償原告382,000 元，及自起訴狀繕本送達翌日起至清
    償日止，按年息5 ％計算之利息。
四、被告則抗辯略以：
  (一)依本法第78條之1第3款規定，河川區域內採取或堆置土石應
    經許可始可為之，其有違反者，應依同法第92條之2第7款規
    定處100萬元以上500萬元以下罰鍰；依同法第93條之5 規定
    ，違反同法第78條之1 情形者，主管機關得沒入行為人使用
    之設施或機具，並得公告拍賣之。
  (二)原告自述許榮輝確實有使用原告之系爭機具於上開期間及地
    點未經許可採取土石之情事，如附違規現場會勘取締紀錄、
    位置圖等，且業經法院判決有罪在案。爰許榮輝使用原告所
    有之系爭機具違反本法第78條之1 第3 款規定，未經許可於
    河川區域內採取土石之行為，甚為明確。
  (三)許榮輝使用原告機具所為之行為，同時違反行政法上義務及
    刑事法律，因刑事竊盜部分業經臺灣彰化地方法院95年度易
    字第1362號刑事判決有罪，復經臺灣高等法院臺中分院96年
    度上易字第484 號刑事判決上訴駁回維持原有罪判決，因刑
    事判決業為不沒收系爭機具之諭知，故依行政罰法第26條規
    定，就其違反水利法第78條之1 第3 款規定之行為事實，不
    再依法處以行政罰鍰。惟依行政罰法第26條第1 項但書規定
    其行為應沒入之物未經法院宣告沒收者，亦得裁處之，爰被
    告乃依本法第93條之5 之特別規定沒入該行為人使用之機具
    ，自屬於法有據，並無不當。
  (四)依經濟部沒入設施或機具作業要點第10點規定，依法扣留或
    沒入之設施或機具，經查證非屬受罰者所有時，且經所有人
    證明其無故意或重大過失，致將該等設施或機具交由行為人
    使用者，始需廢止其扣留或沒入處分，返還該所有人並作成
    紀錄。查原告函復之陳述意見書中並未提及將系爭機具交由
    許榮輝使用，有無故意或重大過失之情事；又許榮輝自94年
    5 月下旬起至同年11月9 日止，挖取污泥待乾燥成為土，每
    日約挖取1 、2 車，載運到南投縣竹山鎮○○○段80之1 地
    號土地，經過加工為培養土後，載運販賣他人，觀其行竊之
    期間近半年，行竊時間均極為緊接，且多次行竊之方式均係
    以挖土機盜挖污泥待乾燥成為土後，再以大貨車或拼裝車載
    運至他處加工後再販賣給他人，顯非偶發性之需求，突萌生
    之竊盜犯意，而應係有計畫性，反覆以同種類竊盜行為為目
    的之社會活動之職業性犯罪等事實，業經臺灣高等法院臺中
    分院95年度上訴字第1007號刑事判決認定在案。且許榮輝並
    自承並無其他工作，原告亦陳稱許榮輝係依此維生，顯見原
    告明知其許榮輝係以挖取河川區域土石加工營利，仍任由行
    駛及使用原告所有之機具、車輛，實難謂原告對系爭機具供
    違法採取河川區域土石之行為無故意或過失，爰被告依水利
    法第93條之5 規定沒入原告之機具，依法不予發還並無不妥
    ；再者，依本法第93條之5 規定，違反同法第78條之1 規定
    者，主管機關即得沒入行為人所使用之機具，係屬行政罰法
    第21條規定之其他法律另有規定之除外規定者，故其沒入之
    機具並不以行為人所有者為限，被告所為之沒入處分，於法
    應無不合。
  (五)許榮輝明知第四河川局所發給之許可書明文規定上開河川公
    地僅限種植植物使用並不得採取土石，且其係於汛期中使用
    原告之系爭機具未經許可採取土石，依本法第92條之2 第7
    款、經濟部辦理違反水利法案件裁罰要點第5 點第2 款及其
    附表一第7 款第1 目、第2 目規定，經計算後罰鍰金額為
    150 萬元，皆已超過法定罰鍰最低額之1/3 即33萬4 千元，
    均不符合經濟部沒入設施或機具作業要點第3 點不予沒入之
    規定，爰被告依本法第93條之5 及上開要點第2 點規定予以
    沒入。
  (六)許榮輝使用原告所有機具於彰化縣二水鄉○○○段濁水溪鼻
    子頭段之河川區域內未經許可採取土石，確已違反水利法規
    ，被告對原告所作之處分，並無違誤等語。並聲明求為判決
    駁回原告之訴。
五、本件兩造爭執要點在於原告非行為人，其所有供許榮輝使用
    以違規採取土石之挖土機及併裝車，未經法院宣告沒收，被
    告可否依水利法第93條之5 規定裁處沒入？亦即被告以原告
    為受處分人所為之沒入處分有無違法？
六、按水利法第4 條規定：「本法所稱主管機關：在中央為經濟
    部；在直轄市為直轄市政府；在縣（市）為縣（市）政府。
    」同法第78條之1 規定：「河川區域內之下列行為應經許可
    ：一、施設、改建、修復或拆除建造物。二、排注廢污水或
    引取用水。三、採取或堆置土石。四、種植植物。五、挖掘
    、埋填或變更河川區域內原有形態之使用行為。六、圍築魚
    塭、插、吊蚵或飼養牲畜。七、其他經主管機關公告與河川
    管理有關之使用行為。」第93條之5 規定：「違反第四十六
    條、第四十七條、第五十四條之一、第六十三條之三、第六
    十三條之五、第六十五條、第七十八條、第七十八條之一或
    有第七十八條之三情形者，主管機關得沒入行為人使用之設
    施或機具，並得公告拍賣之。」復按「一行為同時觸犯刑事
    法律及違反行政法上義務規定者，依刑事法律處罰之。但其
    行為應處以其他種類行政罰或得沒入之物而未經法院宣告沒
    收者，亦得裁處之。」行政罰法第26條第1 項定有明文。
七、經查：
  (一)原告之子許榮輝駕駛原告所有之上開挖土機及併裝車，在上
    開時間、地點未經許可採取土石為第四河川局會同警方當場
    查獲，經檢察官扣押該機具交付被告所屬水利署第四河川局
    保管，而許榮輝之犯罪事實部分，已據臺灣彰化地方法院以
    96年1 月30日95年度易字第1362號刑事判決，處有期徒刑6
    月，復經臺灣高等法院臺中分院以96年5 月24日96年度上易
    字第484 號刑事判決駁回上訴確定在案等情，有卷附許榮輝
    簽名及捺指印之違反水利法現場取締紀錄( 見原處分卷第20
    頁) 、查獲現場暨挖土機、併裝車實物照片( 見原處分卷第
    22至23頁、本院卷第98至101 頁) 、採取土石圖說( 見原處
    分卷第21頁) 、查扣機具資料卡( 見原處分卷第24至25頁)
    、原告提出之買賣契約書及汽車新領牌照登記書、上開案件
    刑事判決影本( 見原處分卷第33頁至第39頁) 可證。是以原
    告主張：許榮輝僅使用上開挖土機及拼裝車從事廢水沈澱再
    利用、資源再回收，並無違反水利法，盜採河川土石乙節，
    核與證據不符，不能採憑。
  (二)原告雖主張：渠非違規行為人，法院未宣告沒收，被告裁處
    沒入上開二輛機具，於法有違云云。但稽之前引水利法第93
    條之5 之規定，水利行政主管機關對於違反同法第78條之1
    之情形者，得沒入之標的僅須行為人使用之機具為已足，並
    不以行為人所有者為限。職是之故，如有違反水利法第78條
    之1 各款情形之一者，被告基於維護河川正常機能及管理河
    防安全之需要，對於行為人使用之機具，自得依據上開規定
    沒入之。至於機具所有人是否有未經許可在河川區域內採取
    土石之違章行為，要非所問。又衡之原告係許榮輝之父親，
    其疏於注意許榮輝未經主管經關許可，不得在上開地點採取
    土石，而貿然提供上開機具作為違規採取土石之機具，自難
    辭過失之責。另參照被告為執行水利法第93條之2 而頒行之
    沒入設施或機具作業要點第3 點之規定，違反水利法第78條
    之1 規定，其使用之機具，須「有下列各款情形之一者，不
    予沒入：(一)經法院宣告沒收者。(二)經其他行政機關沒入者。
    (三)經裁量減輕其罰鍰處分為法定罰鍰最低額之三分之一者。
    (四)屬不知法規首度查獲，且採取土石在一百五十立方公尺以
    下或堆置土石在三百三十立方公尺以下者。」查本件顯無上
    開作業要點第3 點第1 款至第4 款規定不予沒入之情形。又
    依前引行政罰法第26條第1 項之規定，違反水利法第78條之
    1 第3 款之行為，行為人使用之機具，未經法院宣告沒收者
    ，主管機關自得裁處沒入。是以本件訴外人許榮輝既有未經
    許可在河川區域內採取土石之行為，原告亦有過失之責，則
    被告將原告所有之上開挖土機及併裝車各一輛裁處沒入，於
    法有據。
  (三)綜上，原處分認許榮輝違規採取土石所使用之挖土機及拼裝
    車為原告所有，而依水利法第93條之5 規定予以沒入，適用
    法律並無違誤，訴願決定予以維持，核無不合，原告訴請撤
    銷，為無理由，應予駁回。
八、關於合併請求財產上給付部分：
  (一)按「提起行政訴訟，得於同一程序中，合併請求損害賠償或
    其他財產上給付。」為行政訴訟法第7 條所明定。本件原告
    主張被告上開處分違法，損害其權利，而於提起撤銷訴訟，
    併請求被告返還所沒入之MITSUBISHI MS-180 型挖土機及拼
    裝車各1 輛；如不能返還，應賠償其價額及法定利息，固具
    備訴訟合法要件。
  (二)惟原告主張上開為被告沒入之挖土機及拼裝車各1 輛為其所
    有乙節，雖據其提出買賣契約書及汽車新領牌照登記書為憑
    ，堪認無訛。但被告所為上開沒入處分並無違法，已詳如前
    述，則原告以主張上開處分違法，合併請求判命被告為前揭
    聲明所示之財產上給付，自屬無據，不能准許。
據上論結，本件原告之訴為無理由，爰依行政訴訟法第98條第1
項前段，判決如主文。
中    華    民    國    98    年    12    月    9     日
                    臺北高等行政法院第二庭
                              審判長法  官  徐  瑞  晃
                                    法  官  蕭  惠  芳
                                    法  官  蔡  紹  良
上為正本係照原本作成。
如不服本判決，應於送達後20日內，向本院提出上訴狀並表明上
訴理由，如於本判決宣示後送達前提起上訴者，應於判決送達後
20日內補提上訴理由書（須按他造人數附繕本）。
中    華    民    國    98    年    12    月    9     日
                                    書記官  林  俞  文


司法院資訊處製作；財團法人民間司法改革基金會備份。
